臺灣高等法院臺南分院民事判決
109年度上易字第303號
上  訴  人  許國輝  
            許煌足  
            許黃月英
            許國彥  
            許國鼎  
上  五  人
訴訟代理人  許秀蓮    
上  訴  人  蘇莉莉兼蘇林美香之承受訴訟人
訴訟代理人  嚴奇均律師
            嚴庚辰律師
複代理人    江立偉律師
            柯漢威律師
上  訴  人  許俊雄  
            許俊傑  
            許淑娥  
            李許淑絹
            許俊美  
            許人哲（即許俊升之承受訴訟人）
            蘇娟娟兼蘇林美香之承受訴訟人
            蘇玲玲兼蘇林美香之承受訴訟人
            李禎昇  
上  一  人
訴訟代理人  陳必立  
上  訴  人  吳淑芬  
訴訟代理人  許國欽  
            許秀麗  
上  訴  人  林文政  
            林文昭  
            林相如  
            趙慶文  
            張博展  
            洪棟樑  
            洪瑞霖  
            洪順源  
            劉玉好(即蘇郁文之承受訴訟人)
            蘇家宏(即蘇郁文之承受訴訟人)
上  二  人
兼訴訟代理  
人          蘇家呈(即蘇郁文之承受訴訟人)
上  訴  人  蘇淯蓁(即蘇郁文之承受訴訟人)
被上訴人    許碧珠  
訴訟代理人  周文聰  
輔  佐  人  林中禾  
上列當事人間請求分割共有物事件，上訴人對於中華民國109年7
月6日臺灣臺南地方法院第一審判決（107年度訴字第882號）提
起上訴，本院於111年7月5日言詞辯論終結，判決如下：
    主  文
原判決廢棄。
兩造共有坐落臺南市○○區○○段00地號土地、面積3934.27平
方公尺，分割如附圖二即臺南市鹽水地政事務所110年10月18日
土地複丈成果圖所示：㈠編號A部分（面積：1051.06平方公尺）
分歸許黃月英、許國輝、許國彥、許煌足取得，並依序按應有部
分105106分之82733、105106分之2523、105106分之7927、10510
6分之11923之比例保持分別共有。㈡編號D部分（面積79.22平方
公尺）分歸許國鼎取得。㈢編號E部分（面積163.22平方公尺）分
歸吳淑芬取得。㈣編號F部分（面積628.18平方公尺）分歸蘇莉莉
、蘇娟娟、蘇玲玲、劉玉好、蘇淯蓁、蘇家宏、蘇家呈取得，並
依序按應有部分62321分之42998、62321分之6441、62321分之64
41、249284分之6441、249284分之6441、249284分之6441、2492
84分之6441之比例保持分別共有。㈤編號I部分（面積607.93平方
公尺）、編號S部分（面積799.15平方公尺）分歸許碧珠、許俊
雄、許俊美、許俊傑、許人哲、許淑娥、李許淑絹取得，並依序
按應有部分140708分之10416、140708分之23153、140708分之32
273、140708分之27202、140708分之26832、140708分之10416、
140708分之10416之比例保持分別共有。㈥編號L部分（面積93.77
平方公尺）分歸李禎昇取得。㈦編號M部分（面積202.67平方公尺
）分歸張博展取得。㈧編號P部分（面積185.14平方公尺）分歸趙
慶文取得。㈨編號V部分（面積58.65平方公尺）分歸林文政、林
文昭、林相如取得，並各按應有部分3分之1比例保持分別共有。
㈩編號W部分（面積65.28平方公尺）分歸洪棟樑、洪瑞霖、洪順
源取得，並各按應有部分3分之1比例保持分別共有。
兩造應補償及應受補償金額，如附表二所示。
第一、二審訴訟費用，由兩造按附表一所示比例負擔。
    事實及理由
壹、程序部分：
一、按訴訟標的對於共同訴訟之各人必須合一確定者，如共同訴
    訟人中一人之行為有利益於共同訴訟人者，其效力及於全體
    ，不利益者，對全體不生效力，此參民事訴訟法第56條第1
    項第1款規定即明。查分割共有物之訴訟為固有必要共同訴
    訟，其訴訟標的對於共同訴訟之各人必須合一確定，而提起
    上訴從形式上觀之，係有利於其他同造共同訴訟人之行為，
    是上訴人中之數人提起上訴，依前揭規定，其效力及於同造
    之其他當事人。本件原審判決後，雖僅由原審共同被告許國
    輝、蘇莉莉各自提起上訴，惟其效力仍及於同造之其他共有
    人，爰將原審其餘共同被告均併列為上訴人予以裁判，合先
    敘明。　
二、次查上訴人蘇郁文於民國111年1月5日死亡，其繼承人劉玉
    好、蘇家宏、蘇家呈、蘇淯蓁具狀聲明承受訴訟，合於民事
    訴訟法第168條、第175條之規定，應予准許。　　
三、上訴人許俊雄、許俊傑、許淑娥、李許淑絹、許俊美、許人
    哲、蘇娟娟、吳淑芬、林文政、林文昭、林相如、趙慶文、
    張博展、洪棟樑、洪瑞霖、洪順源、劉玉好、蘇家呈、蘇家
    宏、蘇淯蓁未於言詞辯論期日到場，核無民事訴訟法第386
    條各款所列情形，爰依被上訴人之聲請，由其一造辯論而為
    判決。
貳、實體事項：
一、被上訴人主張：合併前臺南市○○區○○段00○00○00○00○00地號
    5筆土地，業已辦理合併為同段00地號土地（下稱系爭土地
    ），由兩造按附表一所示應有部分比例為分別共有。兩造就
    系爭土地並無不分割之協議，亦無不能分割之原因，因無法
    達成分割協議，依民法第823 條第1 項前段之規定，請求裁
    判分割系爭土地。爰請求依附圖二即臺南市鹽水地政事務所
    110年10月18日複丈成果圖所示方案分割（下稱乙方案），
    並依鑑價報告為分割後差價補償之依據。答辯聲明：上訴駁
    回。
二、上訴人則以： 
(一)許國輝主張：原判決命依原判決附圖三方案五之方法分割，
    其中關於該方案編號C、I、S部分土地命按應有部分比例保
    持共有，將使親屬成員間找補暨繳納無謂土地增值稅，且編
    號F、G、H部分土地之單價計算尚有不公等情，均有未洽，
    爰提起上訴。並請求依附圖二之乙方案為分割。上訴聲明：
    ㈠原判決廢棄。㈡兩造共同系爭土地，應分割如乙方案所示，
    並為差價補償。
(二)蘇莉莉主張：原判決所採附圖三方案五之分割方法，將使伊
    臨路面寬不足，無法興建第3座房屋，供土地之最大利用，
    且未能保留伊建物附屬之圍牆，均有不當。爰主張如附圖一
    即臺南市鹽水地政事務所110年10月18日土地複丈成果圖所
    示方案（下稱甲方案）或附圖三即111年1月11日土地複丈成
    果圖所示方案（下稱丙方案）所示方法為分割，並依鑑價報
    告為分割後差價補償之依據。　　
(四)許俊雄、許俊傑、許淑娥、李許淑絹、許俊美、許煌足、許
    黃月英、許國彥、許國鼎、許俊升之承受訴訟人許人哲、林
    文政、林文昭、林相如、洪棟樑、洪瑞霖、洪順源：均同意
    許國輝之乙方案及補償方案。
(五)兼蘇林美香之承受訴訟人蘇娟娟、蘇玲玲，及蘇郁文之承受
    訴訟人劉玉好、蘇家宏、蘇家呈、蘇淯蓁：均同意蘇莉莉之
    甲方案及丙方案暨各補償方案。
(六)李禎昇：伊固同意原判決附圖三方案五分割方法，於本院就
    乙方案、丙方案均無意見，只要伊分配部分，臨路面寬達法
    規可供建築房屋之4公尺以上即可。
(七)吳淑芬：伊同意原判決分割方法，本件上訴主要是許國輝家
    族内部、施家及許家間的問題，跟伊無關係。
(八)趙慶文：於原審稱伊與上訴人張博展持有系爭土地之應有部
    分相同，分割後取得之土地面積應該相同，但伊就原審各方
    案所分得之土地面積皆比張博展少17.53平方公尺。
三、不爭執之事項　　
(一)系爭土地，面積3934.27平方公尺，使用分區為鄉村區，使
    用地類別為乙種建築用地，由兩造按附表一所示應有部分比
    例共有。系爭土地係合併自同段原00、00、00、00、00地號
    土地，110年7月16日以合併為原因，辦理標示變更登記，各
    共有人原有之應有部分，如原判決附表一合併前各地號土地
    欄所示（本院卷三第385至393頁、第395至401頁）。
(二)共有人間就系爭土地並無不分割之約定，亦無不能分割之情
    事，迄今未能達成分割之協議。
四、本院之判斷：
　　被上訴人主張系爭土地為兩造所共有，請求分割，並主張依
    其聲明所示之方案為分割。是系爭土地應採何分割方案，始
    符合兩造之利益與公平原則？為本件應審究之爭點，茲分述
    如下：
(一)按各共有人，除法令另有規定外，得隨時請求分割共有物。
    但因物之使用目的不能分割或契約訂有不分割之期限者，不
    在此限。共有物之分割，依共有人協議之方法行之。分割之
    方法不能協議決定，或於協議決定後因消滅時效完成經共有
    人拒絕履行者，法院得因任何共有人之請求，命以原物分配
    於各共有人，以原物為分配時，如共有人中有未受分配，或
    不能按其應有部分受分配者，得以金錢補償之，此參民法第
    823條第1項、第824條第1至3項規定自明。查系爭土地並無
    因法令規定或物之使用目的不能分割或契約約定有不分割之
    期限等情形，且兩造迄未能就系爭土地達成分割協議，依上
    說明，被上訴人訴請分割系爭土地，應無不合。
(二)次按法院定共有物之分割方法，須斟酌各共有人間之利害關
    係，使用情形，共有物之性質、價值及經濟效用、當事人意
    願及全體共有人之利益等情為適當之分割，俾符合公平經濟
    原則。經查，　
１、系爭土地係合併自同段原00、00、00、00、00地號土地，110
    年7月16日以合併為原因辦理標示變更登記，各共有人原有
    之應有部分，如原判決附表一合併前各地號土地欄所示（本
    院卷三第385至393頁、第395至401頁）。系爭土地，面積39
    34.27平方公尺，使用分區為鄉村區，使用地類別為乙種建
    築用地，由兩造按附表一所示應有部分比例共有。又系爭土
    地前臨台19線，臨路土地由東北向西南坐落諸多建物，分別
    為部分共有人所有或使用，有勘驗筆錄、系爭土地空照圖、
    現場照片可參（原審卷一第315至415頁），並有複丈成果圖
    附卷可稽（原審卷二第17頁）。
２、兩造分別提出如附圖一、二、三所示之甲、乙、丙3個分割方
    案，而該3個分割方案最大之差異在於蘇莉莉、蘇娟娟、蘇
    玲玲、劉玉好、蘇淯蓁、蘇家宏、蘇家呈（下稱蘇莉莉等人
    ）分得之部分，與李禎昇分得部分，其界限之分割線究竟應
    如甲方案，蘇莉莉等人分得臨路面寬較寬之土地，或如乙方
    案，蘇莉莉等人分得臨路面寬較窄之土地，或如丙方案以現
    有圍牆為界限之分割方案。蘇莉莉等人主張採如附圖一之甲
    方案，則其等分得之編號丁部分，可在現有二棟建物旁之空
    地另建1棟房屋，因甲方案編號丁該空地臨路面寬4.41公尺
    ，符合建築之規定，如此分割始能增進經濟效益云云（本院
    卷五第329至331頁）。查依臺南市政府工務局函，系爭土地
    之路寬超過15公尺至25公尺，寬度、深度分別為4公尺及16
    公尺應可為建築，惟仍應依個案申請認定，有該函可稽（本
    院卷二第333至334頁）。而如附圖一之甲方案，蘇莉莉等人
    分得之編號丁部分，其臨路面寬如參酌臺南市鹽水地政事務
    所函之說明，原判決方案五（類似於乙方案）、方案六（類
    似於丙方案）之ab距離(即蘇莉莉等人主張其建物邊界與分
    割線間之距離）空地臨路面寬分別為3.33、3.57公尺，有該
    函可稽（本院卷二第319至323頁、第335頁）。而如附圖一
    之甲方案，其空地臨路面寬更寬，依蘇莉莉等人主張，其空
    地臨路面寬為4.41公尺，然對照臺南市政府工務局前揭函，
    所謂可建築之臨路面寬，應係從整筆土地之臨路面寬判斷，
    故無論係附圖一之甲方案或附圖二、三所示之乙、丙方案，
    均非僅以建物旁之空地面寬判斷可否建築，而係從甲方案之
    編號丁、乙方案之編號F、丙方案之編號丁整筆土地之臨路
    面寬，判斷可否建築，而無論甲、乙、丙方案，蘇莉莉等人
    分得之土地，均為可建築之地，並非單以現存之空地作為判
    斷可否建築之依據，蘇莉莉等人主張應採甲方案，如此現存
    空地之寬度超過4公尺，始可另於空地建築云云，已屬無據
    。而依建築規定，無論依甲、乙、丙方案，蘇莉莉等人於其
    分得之土地均可為建築，而非無從建築，而其建築之方式，
    究竟是否於臨路旁建築，將現存空地蓋滿，或於所分得土地
    之其餘部分為建築，原係當事人所自行考量之事項，但與是
    否可分割或可建築，並無關連。且如依蘇莉莉等人之主張，
    欲將空地蓋滿，而編號丁後方之現有建物究竟如何通行，亦
    非無疑。故蘇莉莉等人主張應採甲方案云云，並非可採。而
    乙、丙方案之差異在於，如採丙方案，可保留該方案編號丁
    、己間之圍牆，惟就編號己部分，有較多建物占用其上；而
    採乙方案雖非以圍牆為界，惟乙方案之編號L上占用之建物
    較少。又採乙方案，各共有人分得面積之增減較少（請參閱
    本院卷四第260頁面積增減欄），如採丙方案，各共有人有
    較多之面積增減（請參閱本院卷四第403頁面積增減欄），
    本院因認採如附圖二之乙方案分割（其中分配位置F部分，
    蘇郁文部分修正為劉玉好、蘇淯蓁、蘇家宏、蘇家呈，應有
    部分各為249284分之6441），符合公平經濟原則，且各共有
    人分得之土地方整，便於利用，亦均可供建築（其中編號L
    部分臨路面寬逾4公尺，本院卷四第377頁），應屬適合之分
    割方案。   
３、又系爭土地按如附圖二所示乙方案為分割，將造成兩造所分
    得之土地面積較其原應有部分土地面積互有增減，而不能按
    其原應有部分受分配；又共有人分得土地地形個別條件仍有
    差異，其經濟效益及價值尚有區別，依上開說明，自有以金
    錢互為補償之必要。本件經送請鑑價機構就系爭土地進行產
    權、一般因素、區域因素、個別因素、不動產市場現況分析
    及系爭土地依最有效使用情況下，採用比較法及土地開發法
    評估比準地價值後，依據地價因素差異調整，計算出如附表
    二所示之補償及受補償情形，有補充鑑定報告書可參（本院
    外放卷），經核該鑑定之參酌數據尚屬明確，鑑定並無何違
    反技術法規或與經驗法則相違背之情事，到庭兩造亦均無爭
    執（本院卷五第235頁、第263頁、卷六第8至9頁），應屬可
    採，故本件共有人應受補償及補償金額如附表二所示。   
五、綜上所述，本件被上訴人就系爭土地請求裁判分割，尚非無
    據，惟原審判決後土地已有合併情形，原判決就系爭土地所
    採用分割方法即屬難以維持，上訴意旨聲明廢棄改判，非無
    理由，爰將原判決廢棄，另審酌土地現況、兩造利益、當事
    人之意願及各取得部分之經濟效益，基於公平原則，採如附
    圖二乙方案所示之分割方案，並依價額增減為補償，爰改判
    如主文第2、3項所示。
六、本件係因共有物分割涉訟，由敗訴當事人負擔訴訟費用顯失
    公平，本院自得酌量情形，命勝訴之上訴人負擔一部分訴訟
    費用，爰就訴訟費用之負擔判決如主文第4項所示。
七、本件事證已臻明確，兩造其餘攻擊防禦方法及證據資料，核
    與本件判決結果不生影響，爰不一一論述，併予敘明。
八、據上論結，本件上訴為有理由，依民事訴訟法第450條、第7
    8條、第80條之1，判決如主文。
中　　華　　民　　國　　111 　年　　7 　　月　　26　　日
                  民事第二庭  審判長法  官  吳上康

                                    法  官  林育幟

                                    法  官  黃義成
上為正本係照原本作成。
不得上訴。
中　　華　　民　　國　　111 　年　　7 　　月　　26　　日

                                    書記官　 翁倩玉

附表一：
編號 當事人 應有部分（訴訟費用負擔比 例） 1 許煌足 11923/393427 2 趙慶文 16393/393427 3 李禎昇 9367/393427 4 許俊美 32273/393427 5 蘇莉莉 (兼蘇林美香承受訴訟人) 42998/393427 6 許俊雄 23153/393427 7 許俊傑 27202/393427 8 許碧珠 10416/393427 9 許淑娥 10416/393427 10 李許淑絹 10416/393427 11 張博展 16393/393427 12 洪棟樑 2074/393427 13 洪瑞霖 2074/393427 14 洪順源 2074/393427 15 林文政 2420/393427 16 林文昭 2420/393427 17 林相如 2420/393427 18 許人哲 (即許俊升之承受訴訟人) 27202/393427 19 許黃月英 82733/393427 20 許國輝 7927/393427 21 許國彥 7927/393427 22 許國鼎 7927/393427 23 蘇娟娟 (兼蘇林美香承受訴訟人) 6441/393427 24 蘇玲玲 (兼蘇林美香承受訴訟人) 6441/393427 25 吳淑芬 15956/393427 26 劉玉好 (即蘇郁文之承受訴訟人) 6441/0000000 27 蘇淯蓁 (即蘇郁文之承受訴訟人) 6441/0000000 28 蘇家宏 (即蘇郁文之承受訴訟人) 6441/0000000 29 蘇家呈 (即蘇郁文之承受訴訟人) 6441/0000000   1/1 
附表二（乙方案，單位均新臺幣）
應受補償/總額→ 許黃月英 266,409 許國輝 1,006,082 許國彥 25,526 許煌足 38,393 許人哲 67,246 林文政 77,309 林文昭 77,309 林相如 77,309 應付補償/總額↓         ①許國鼎 41,300 6,727 25,405 645 969 1,698 1,952 1,952 1,952 ②吳淑芬 139,078 22,653 85,550 2,171 3,265 5,718 6574 6,574 6,574 ③蘇莉莉 104,926 17,091 64,542 1,638 2,463 4,314 4,960 4,960 4,960 ④蘇娟娟 15,718 2,560 9,668 245 369 646 743 743 743 ⑤蘇玲玲 15,718 2,560 9,668 245 369 646 743 743 743 ⑥劉玉好 3929.5 640.25 2,417 61.25 92.25 161.5 185.75 185.75 185.75 ⑦蘇淯蓁 3929.5 640.25 2,417 61.25 92.25 161.5 185.75 185.75 185.75 ⑧蘇家宏 3929.5 640.25 2,417 61.25 92.25 161.5 185.75 185.75 185.75 ⑨蘇家呈 3929.5 640.25 2,417 61.25 92.25 161.5 185.75 185.75 185.75 ⑩許碧珠 420 68 258 7 10 17 20 20 20 ⑪許俊雄 934 152 574 15 22 38 44 44 44 ⑫許俊美 1,302 212 801 20 31 54 62 62 62 ⑬許俊傑 1,907 179 675 17 26 45 52 52 52 ⑭許淑娥 420 68 258 7 10 17 20 20 20 ⑮李許淑絹 420 68 258 7 10 17 20 20 20 ⑯李禎昇 47,371 7,716 29,139 739 1112 1,948 2,239 2,239 2,239 ⑰張博展 765,672 124,715 470,981 11,950 17,973 31,480 36,191 36,191 36,191 ⑱趙慶文 437,598 71,277 269,176 6,829 10,272 17,992 20,684 20,684 20,684 ⑲洪棟樑 15,964 2,600 9,820 249 375 656 755 755 755 ⑳洪瑞霖 15,964 2,600 9,820 249 375 656 755 755 755 ㉑洪順源 15,964 2,600 9,820 249 375 656 755 755 755